【裁判字號】    99,交聲,59
【裁判日期】    990315
【裁判案由】    違反道路交通管理處罰條例聲明異議
【裁判全文】
臺灣臺東地方法院交通事件裁定         99年度交聲字第59號
原處分機關  交通部公路總局高雄區監理所臺東監理站
異  議  人
即受處分人  甲○○
上列異議人即受處分人因違反道路交通管理處罰條例事件，對交
通部公路總局高雄區監理所臺東監理站於民國99年2月12日所為
之處分（原處分案號：東監違裁字第裁81-T00000000號）聲明異
議，本院裁定如下：
    主  文
原處分關於裁處罰鍰新臺幣肆萬玖仟伍佰元部分撤銷。
上開罰鍰撤銷部分，甲○○不罰。
其餘異議駁回。
    理  由
一、原處分意旨略以：受處分人即異議人甲○○飲用酒類後，駕
    駛牌照號碼DP-4856號自小客車，於民國98年12月9日24時許
    ，行經臺東縣關山鎮○○○○路335.8公里南下路段時，因肇
    事（未致他人受傷）經送往財團法人佛教慈濟綜合醫院關山
    分院急救，對之採驗尿液結果，血液中酒精含量為209MG/DL
    ，換算呼氣酒精濃度達1.04MG/L，嗣經臺東縣警察局關山分
    局於98年12月18日以東警交字第T00000000號舉發違反道路
    交通管理事件通知單（下稱舉發通知單）舉發之，原處分機
    關於99年2月12日依道路交通管理處罰條例第35條第1項第1
    款及違反道路交通管理事件統一裁罰基準表規定，以東監違
    裁字第裁81-T00000000號裁決書逕行裁處罰鍰新臺幣（下同
    ）49500元，吊扣駕駛執照12個月，並施以道路交通安全講
    習等語。
二、異議意旨略以：異議人因上開酒駕行為，已受檢察官緩起訴
    處分，並向財團法人天主教聖十字架療養院支付54000元處
    分金，基於一事不二罰，請求撤銷原處分等語。
三、按汽車駕駛人飲用酒類後其吐氣所含酒精濃度超過每公升0.
    25毫克以上者，不得駕車；又汽車駕駛人，駕駛汽車經測試
    檢定有酒精濃度超過規定標準者，處15,000元以上60,000元
    以下罰鍰，並當場移置保管該汽車及吊扣其駕駛執照1年；
    因而肇事致人受傷者，並吊扣其駕駛執照2年；又汽車駕駛
    人，有駕駛汽車經測試檢定酒精濃度超過規定標準之情形者
    ，應接受道路交通安全講習，道路交通安全規則第114條第2
    款及道路交通管理處罰條例第35條第1項第1款、第24條第1
    項第2款分別定有明文。次按94年2月5日公佈，95年2月5日
    施行之行政罰法第26條規定「一行為同時觸犯刑事法律及違
    反行政法上義務規定者，依刑事法律處罰之。但其行為應處
    以其他種類行政罰或得沒入之物而未經法院宣告沒收者，亦
    得裁處之。前項行為如經不起訴處分或為無罪、免訴、不受
    理、不付審理之裁判確定者，得依違反行政法上義務規定裁
    處之」，而所謂「刑事法律之處罰」係指觸犯刑事法律，經
    司法機關依刑事法律為不利益之諭知，又所謂「司法機關」
    包括法院與檢察署，且所謂「刑事法律」則不限於刑事實體
    法上之規定，刑事程式法亦屬之，至所謂「不利益」係指限
    制自由、剝奪財產或命提供勞務等。按行政罰法上開所揭櫫
    之「一事不二罰」原則，考其立法旨意，無非以一行為同時
    觸犯刑事法律及違反行政法上義務規定時，由於刑罰與行政
    罰同屬對不法行為之制裁，而刑罰多屬對人身等自由之限制
    ，懲罰作用較強，影響人民基本權利較鉅，故依刑事法律處
    罰多已足令行為人心生警惕，殊無一事兩罰而再處以行政罰
    之必要，故車輛駕駛人飲用酒類後駕車，如同時觸犯刑法第
    185條之3之公共危險罪者，道路交通主管機關除依上開行政
    罰法第26條第1項但書規定，得另處以其他種類之行政罰外
    ，依同條項前段規定，本不得再處以行政罰鍰，而應將該駕
    駛人所涉之刑事責任，依道路交通管理處罰條例第10條等規
    定，移送相關司法機關處理，其後非有行政罰法第26條第2
    項所定業經不起訴處分確定等事由，自不得另裁處行為人罰
    鍰。又行政罰法第26條第2項雖以應受行政罰之行為，如經
    不起訴處分或為無罪、免訴、不受理、不付審理之裁判確定
    者，始得另行裁決處罰，法並未明文包含緩起訴處分在內，
    倘認同法第26條第2項所規定「不起訴處分」包含「緩起訴
    處分」之情形，則此等見解是否已逾該條文義最大之可能解
    釋範圍，固非無再予探究之餘地。惟按刑事訴訟法為配合訴
    訟制度由職權主義調整為改良式當事人進行主義，乃於91年
    2月8日公佈採行起訴猶豫制度，而增訂緩起訴處分之規定，
    以觀察犯罪行為人有無施以刑法所定刑事處罰之必要，此屬
    介於起訴及微罪職權不起訴間之緩衝制度設計，其具體效力
    依刑事訴訟法第260條規定，於緩起訴處分期滿未經撤銷者
    ，非有同條第1款或第2款情形之一，不得對於同一案件再行
    起訴，即學理上所稱之實質確定力，依此反面解釋，足見在
    緩起訴期間內，尚不生實質確定力可言，且依同法第260條
    第1款規定，於不起訴處分確定或緩起訴處分期滿未經撤銷
    之後，仍得以發現新事實或新證據為由，對於同一案件再行
    起訴，是本諸同一法理，在緩起訴期間內，該緩起訴之效力
    未定，倘發現新事實或新證據，而認已不宜緩起訴，又無同
    法第253條之3第1項所列得撤銷緩起訴處分之事由者，自得
    就同一案件逕行起訴，原緩起訴處分並因此失其效力（最高
    法院94年臺非字第215號判例意旨參照），是觸犯刑事法律
    之犯罪行為，除得經檢察官起訴並由法院審理或由少年法院
    調查審理後，為有罪、無罪、免訴、不受理、不付審理之裁
    判外，如檢察官認該行為所涉為死刑、無期徒刑或最輕本刑
    3年以上有期徒刑以外之罪，於參酌刑法第57條所列事項及
    公共利益之維護，認以緩起訴為適當者，得依刑事訴訟法第
    253條之1定1年以上3年以下之緩起訴期間為緩起訴處分，就
    事物本質及法律要件而言，緩起訴處分係檢察官認被告有犯
    罪嫌疑，但以暫緩起訴為宜，並得依同法第253條之2第1項
    之規定，課予被告一定負擔或具體行為之指示，此與不起訴
    處分係因被告犯罪嫌疑不足或有其他原因（如同法第252條
    、第253條）而為處分，且不得附條件或負擔，兩者顯有不
    同，由此可知緩起訴處分對被告而言，仍具有刑事處罰之性
    質，而與不起訴處分之不罰猶屬有間。又經檢察官為緩起訴
    處分者，於緩起訴猶豫期間內，檢察官仍可對其持續、密切
    觀察其言行，倘若有具體事證足認其顯無反省警惕之意或毫
    無自製自律之能力，即其行為有刑事訴訟法第253條之3第1
    項所列3款之情形者，得依職權或依告訴人之聲請，將原緩
    起訴處分撤銷，並繼續偵查或依法起訴，亦即在緩起訴處分
    之猶豫期間內，刑事訴追程式仍未終局、實質之結束，此與
    不起訴處分確定後，刑事訴追程式即屬終結，檢察官原則上
    不得就同一行為再行起訴之法律效果大異旨趣。再考諸緩起
    訴處分之性質，實屬附條件之便宜不起訴處分，與單純之不
    起訴處分不同，而行政罰法第26條第2項既未將「緩起訴處
    分」明列其一，實乃立法機關本諸上述考量所為之決定，當
    非立法者有意或無意之疏漏，否則刑事訴訟法之緩起訴制度
    係於91年2月8日公佈，而行政罰法乃遲至94年2月5日公佈，
    若謂立法者有意將「緩起訴處分」排除一事不二罰原則之適
    用，自應將其與「不起訴處分」並列於行政罰法第26條第2
    項，況且就同法第26條第2項其餘所列事項（為無罪、免訴
    、不受理、不付審理之裁判）觀之，皆無令被告受不利益負
    擔之可能，是同法第26條第2項所指之「不起訴處分」本不
    及於緩起訴處分，殊不宜逕以擴張解釋，甚至以法律續造方
    式，遽將緩起訴處分適用於行政罰法第26條第2項之規定。
    準此，行為人經檢察官為緩起訴處分之行為，如同時違反行
    政法上之義務規定，因其已受有刑事處罰，此時行政機關若
    另為行政裁罰，殊無異一事兩罰，顯有違憲法保障基本人權
    之旨意，亦難謂合憲法所揭櫫之比例原則。是以，參酌行政
    罰法第26條之立法意旨及如上之說明，違反行政法上義務之
    行為，若同時經檢察官另為緩起訴處分時，行政機關自不得
    就同一行為，再為與刑罰相類之罰鍰處分。復按緩起訴之被
    告依檢察官緩起訴處分命令而向公益團體繳納捐款，係履行
    檢察官所為之緩起訴處分命令，性質上自屬於處分金，殊與
    罰金無異，則修正後道路交通管理處罰條例第35條第8項所
    規定之罰金，解釋上自應包括依檢察官處分命令，而向公益
    團體繳納之捐款在內，受處分人既依檢察官之緩起訴處分命
    令，向公益團體繳納捐款，即係履行檢察官為緩起訴處分命
    令，與受刑事處罰無異，本不應再受行政裁罰，此有臺灣高
    等法院96年11月28日刑事庭庭長法律問題研討會決議意旨可
    參。至法務部95年7月17日交路字第0950006986號函示意旨
    雖謂：緩起訴處分乃附帶條件之不起訴處分，亦即為不起訴
    處分之一種，是行政罰法第26條第2項所稱不起訴處分包括
    緩起訴處分在內等語，惟該項乃例外得裁處行政秩序罰之補
    充規定，參諸該條文係將不起訴處分、無罪、免訴、不受理
    、不付審理等不能證明被告犯罪或未曾使其實際接受刑罰之
    情形逐一臚列，顯與同條第1項所指發生處罰競合之前提要
    件尚有未合，故設有第2項而依違反行政法上義務規定裁處
    之必要，然而緩起訴處分既非不能證明行為人之犯罪事實，
    且有支付一定金額之實質處罰性質，自與行政罰法第26條第
    2項列明之不起訴處分等情形迥然有別，要無將二者遽為比
    擬，而為同一處置之餘地。苟非如此，則被告如經法院循審
    判程式判處罰金或得以易科罰金之拘役或有期徒刑，均得以
    援用行政罰法第26條第1項之規定，免於受兼處以行政秩序
    罰之雙重不利益，至於藉由緩起訴處分而節省司法資源者，
    在基於實質懲罰目的而其財產權遭受剝奪之際，卻仍需繳納
    一定金額之行政罰鍰，其結果勢必降低被告接受緩起訴處分
    之意願，因而反噬緩起訴處分替代繁複、嚴謹刑事審判程式
    之制度性機能。質言之，行政罰法第26條第2項既未將緩起
    訴處分列舉其中，本諸前揭說明，毋論依法律解釋或補充方
    法，均不能將該條文中之不起訴處分範圍，不當擴及於事物
    本質顯非同一之緩起訴處分，況如以上揭法務部函示所稱不
    起訴處分包括緩起訴處分在內，則緩起訴猶豫期間內受處分
    人已遵照檢察官命令繳交捐款，而已生實質刑罰效果之緩起
    訴處分金，另受行政機關裁處罰鍰，苟其再遭撤銷該緩起訴
    處分，則其已繳交之緩起訴處分金依法已不得請求返還，又
    經檢察官起訴，而受法院審判施以刑罰之制裁，不免致生一
    事數罰之危險，該函示見解自難引為論據。末按道路交通管
    理處罰條例第35條所規定之裁處，既含有課處罰鍰與吊扣駕
    照之處分，兩者分屬行政罰法中之裁罰，分別寓有對於過去
    違反義務行為處罰之秩序罰（指罰鍰），以及對於預防將來
    再犯危險之管制罰（指吊扣駕照）；前者對於過去義務違反
    而為秩序罰之目的，與刑事制裁酒醉駕車所欲達到保護交通
    安全之目的相同，二者目的既屬相同，則處以較重之刑事制
    裁為已足，自無重複科處行政罰鍰之必要。
四、經查：
（一）異議人甲○○飲用酒類後，駕駛牌照號碼DP-4856號自小
      客車，於98年12月9日24時許，行經臺東縣關山鎮○○○○
      路335.8公里南下路段時，因肇事（未致他人受傷）經送
      往財團法人佛教慈濟綜合醫院關山分院急救，對之採驗尿
      液結果，血液中酒精含量為209MG/DL，換算呼氣酒精濃度
      達1.04MG/L，嗣經臺東縣警察局關山分局於98年12月18日
      以東警交字第T00000000號舉發通知單舉發之，原處分機
      關乃於99年2月12日依道路交通管理處罰條例第35條第1項
      第1款、第24條第1項第2款（裁決書漏引之）及違反道路
      交通管理事件統一裁罰基準表規定，以東監違裁字第裁81
      -T00000000號裁決書逕行裁處異議人罰鍰49500元，吊扣
      其駕駛執照12個月，並施以道路交通安全講習等情，有上
      開舉發通知單、裁決書、送達證書及本院調閱之臺灣臺東
      地方法院檢察署99年度偵字第71號偵查卷全卷所附證人顧
      進丁之警詢筆錄、道路交通事故現場圖、道路交通事故調
      查報告表、現場照片、佛教慈濟綜合醫院關山分院檢驗科
      藥物濃度檢驗報告各1份附卷可稽，復為異議人所不爭執
      ，是此部分之事實，自堪認定為真實。
（二）又異議人於上開時、地所為之同一酒醉駕車行為，經臺東
      縣警察局關山分局報告偵辦後，業經臺灣臺東地方法院檢
      察署檢察官於99年2月2日以99年度偵字第71號案件為緩起
      訴處分，嗣經臺灣高等法院花蓮分院檢察署於同年月22日
      以99年度上職議字第124號處分書駁回再議確定，緩起訴
      期間為1年，被告即異議人應自檢察官執行緩起訴處分命
      令通知書送達之翌日起1個月內，向財團法人天主教聖十
      字架療養院支付54000元處分金等節，有前揭緩起訴處分
      書、駁回再議處分書及同署檢察官執行緩起訴處分命令通
      知書各1份在卷可憑，並經本院依職權向臺灣臺東地方法
      院檢察署調閱該署99年度偵字第71號案件全卷查核無訛，
      而異議人業已遵期於99年2月12日繳納上揭緩起訴處分金
      乙事，則有卷附之財團法人天主教聖十字架療養院捐款收
      據影本可資佐證（見同署99年度緩字第54號執行卷末頁）
      ，且異議人上揭遭裁處罰鍰49500元行政罰之酒駕行為既
      發生於行政罰法公佈施行後，自應適用前開行政罰法之規
      定。是以，揆諸前揭說明，異議人於上開時、地飲用酒類
      後，已達不能安全駕駛之狀態，仍駕駛自小客車肇事（未
      致人受傷），而有違反行政法上義務之行為，惟依行政罰
      法第26條第1項前段規定，仍應依刑事法律處罰之，原處
      分機關自不得再援引道路交通管理處罰條例之規定，對異
      議人之同一行為另行裁處罰鍰49500元。準此，就原處分
      關於罰鍰部分，異議人之異議為有理由，應予撤銷，並由
      本院就此部分諭知異議人不罰。另道路交通管理處罰條例
      第35條第1項之罰鍰裁處範圍為15,000元以上60,000元以
      下，而異議人業已支付54000元之緩起訴處分金，金額已
      逾道路交通管理處罰條例第92條第3項所訂最低罰鍰基準
      ，並無道路交通管理處罰條例第35條第8項之適用（臺灣
      高等法院臺中分院96年度交抗字第253號裁定意旨可資參
      照），併此敘明。
（三）至原處分機關吊扣異議人所領有之普通自小客車駕駛執照
      12個月（原處分漏未記載吊扣之駕駛執照種類），並施以
      道路交通安全講習之行政罰部分，均係預防將來有再度違
      規之危險而為之管制罰，此有別於前開針對已發生之違規
      事實所科處罰鍰之行政秩序罰，自屬行政罰法第26條第1
      項但書所稱之「其他種類行政罰」，而異議人既有飲酒駕
      車，經測試檢定酒精濃度超過標準之情已如上述，其違規
      事實堪信屬實，是就其違反該行政法上義務之事實，原處
      分機關雖不得就同一違規事實另裁處罰鍰，然仍應依法科
      處罰鍰以外之行政罰。值此，原處分機關對異議人所裁處
      吊扣其駕駛執照12個月，並施以道路交通安全講習之部分
      ，於法皆無不當，異議人此部分之異議均無理由。
五、綜上所述，原處分機關所為裁處異議人罰鍰49500元之行政
    裁罰部分，於法殊有未洽，自應由本院將原處分有關罰鍰部
    分撤銷，另為不罰之諭知，以資適法。至原處分機關依道路
    交通管理處罰條例第35條第1項第1款、第24條第1項第2款規
    定所為之有關罰鍰以外之行政裁罰部分，經核尚無不合，此
    部分之異議均無理由，自應予以駁回。
六、據上論斷，應依道路交通管理處罰條例第87條第2項、第89
    條，道路交通案件處理辦法第19條、第20條前段，裁定如主
    文。
中    華    民    國    99    年    3     月    15    日
                  交通法庭     法  官  盧亨龍
以上正本證明與原本無異。
如不服本裁定，應於裁定送達後5日內向本院提出抗告狀（須附
繕本）。
「切勿逕送上級法院」
                               書記官  石佳琪
中    華    民    國    99    年    3     月    16    日

司法院資訊處製作；財團法人民間司法改革基金會備份。
